臺灣臺北地方法院民事判決　　　　　　 96年度重家訴字第1號
原　　　告　乙○
訴訟代理人　林明正律師
複代理人　　吳忠勇律師
被　　　告　甲○
訴訟代理人　蕭介生律師
上列當事人間交付遺產事件，本院於民國九十六年十月十八日言
詞辯論終結，判決如下：
    主  文
被告應給付原告新臺幣柒佰陸拾萬元，及自民國九十六年一月二
十三日起至清償日止，按年息百分之五計算之利息。
原告其餘之訴駁回。
訴訟費用由被告負擔十分之九，餘由原告負擔。
本判決第一項於原告以新臺幣貳佰伍拾肆萬元供擔保後，得假執
行。但被告如以新臺幣柒佰陸拾萬元為原告預供擔保後，得免為
假執行。
原告其餘假執行之聲請駁回。
    事實及理由
一、原告主張：原告乙○之伯父陳昌蔚即被繼承人，前於民國85
    年10月16日由被告甲○擔任代筆及見證人併同其他二位見證
    人，立有代筆遺囑（下稱第1份遺囑），在遺囑中，交代其
    所有座落台北市○○區○○段1小段604、60 5、606地號（
    應有部分28分之2） 及同小段607 地號全部之土地及地上建
    物即門牌：台北市○○區○○路1 段136 巷3 號（下稱系爭
    遺產）全部委由訴外人丁○○出售後，所得款項交由系爭遺
    囑執行人即被告作下列之處理：（一）捐贈新臺幣（下同）
    1000萬元與鴻禧美術館。（二）養女丙○○分500 萬元。
    （三）捐贈200 萬元與養老院及孤兒院。（四）餘款交付陳
    昌華由其分配滯留在大陸及香港之親人，若陳昌華 (又名陳
    和）無法執行本項事務改由其女乙○（即原告）負責執行。
    因陳昌華已有年歲（於94年3 月22日死亡），不克執行系爭
    遺囑，實際上均由原告處理，起訴前原告再三請求被告說明
    執行遺囑之始末及結果，然被告均不與置理，原告於95年9
    月7 日以台北建北郵局第27支局第4671號存證信函要求被告
    於7 日內說明執行遺囑結果並交付遺產清冊及遺贈物，被告
    則於95 年9月13日以95年沙字第013 號文回覆並檢附收支明
    細，說明系爭遺囑所載之不動產出售4000萬元，支出項目21
    項，總支出為39,709, 692 元，餘款290, 308元，並交付同
    前揭金額之支票一紙，但原告發現與系爭遺囑意旨有不相符
    之處，原告難以同意，茲說明如下：（一）收支明細編號第
    9 項：由於伯父陳昌蔚之喪禮原告有參與，知悉並未有此部
    分之支出，故與爭執。（二）收支明細編號第10項：依明細
    記載係贈與郭懷楓等8 人共460 萬元，但依遺囑所載並無贈
    與郭懷楓等人之遺命，被告顯然違背遺囑意旨，此部分被告
    當然需交付原告。（三）收支明細編號第15項：依被繼承人
    生前之告知，關於委託被告處理遺囑之執行事宜均已付清費
    用，為何被告仍列律師費用40萬元，故與爭執。（四）收支
    明細編號第16項：因被繼承人生前即有遺命，必須與其配偶
    即伯母同葬，且被繼承人生前為配偶及自己已覓妥善導寺之
    靈骨塔，故往生後即將其骨灰放置與其配偶同一塔位，原告
    事後清明祭拜亦無發現問題，故此部分300 萬之靈骨塔費用
    ，非但不合遺囑意旨，且係無謂之支出，原告當然不能同意
    。（五）其他明細部分雖與遺囑意旨不符，但原告暫不與爭
    執。被告所提出之86年4 月24日做成之代筆遺囑，不符合法
    定方式，應屬無效。且依「原證十三」之遺產稅繳清證明書
    ，其所列被繼承人之遺產除系爭遺產外尚有金融單位存款1,
    557,538 元，投資22,669元，其他現金19,019, 242 元（扣
    除被繼承人生前贈與原告15,420, 212 元，尚有現金3,599,
    030 元），即存款與現金合計共5,156,568 元，由此數額支
    出原證四之明細表所載編號第2 項至第9 項、第12項、第15
    項至第21項均綽綽有餘（合計4, 416,500元），然被告不從
    被繼承人有現存遺產支出非遺囑所遺命之項目，反而違背遺
    囑意旨，以遺囑所命之不動產出售所得支出非遺囑所命之事
    ，被告不但違背遺囑執行人之任務，又何能對抗原告？又不
    論第1 份遺囑第二條或第二份遺囑第二條均有遺言稱「本人
    除前項不動產之外，目前並無其他財產，嗣後如有累積任何
    財產，也比照第一項（五）方式交付陳和或乙○代分配與滯
    留大陸及香港親人」，則既然已發現被繼承人仍留有5,156,
    568 元，被告仍有交付遺產之義務，原告所請求之數額仍屬
    有理。原告為此依系爭85年10月16日做成之第一份遺囑第一
    條第（四）款及第二條之遺言，請求被告應給付原告8,306,
    400 元正及自起訴狀繕本送達翌日起至清償日止按年息百分
    之5 計算之利息。並願供擔保請准宣告假執行。
二、被告則以：原告所提第1份遺囑，被第三人陳和拿走已失遺
    囑功效，被繼承人為此認為該遺囑無效，才於86年4月24日
    另立遺囑（第2份遺囑），並於第2份遺囑第4條明訂本人於
    85 年10月16日所立遺囑作廢，應以本遺囑為準，以上意旨
    由被繼承人口述，被告代筆，並宣讀講解，經立遺囑人認可
    後，按指紋，記明年月日如後。有原告形式不爭執之遺囑可
    稽。立遺囑人因有新意思表示，聲明該舊遺囑作廢而失其效
    力。原告執無效力之遺囑作為請求依據，欠缺權利保護要件
    至為明顯。且原告未提出陳昌蔚在香港或大陸有無親人？其
    親人之姓名地址為何？毫無明確對象據何代為執行，被告身
    為唯一遺囑執行人，基於同時履行抗辯自得請求原告陳報上
    開陳昌蔚之親人始能交付。另查死因贈與應為有效，而性質
    上為法所許可，得準用關於遺贈之規定，為特留分扣減之標
    的。被告依被繼承人之遺囑贈與郭懷楓等八人共460萬元，
    毫無違背被繼承人贈與意旨，其贈與當然合法有效。又因葬
    禮儀應遵重家屬丙○○之意願，所有之費用全由丙○○負責
    ，有原告起訴狀所附律師函為憑，該函詳細列舉各項開支之
    明細予原告查照，其中300萬元業經被告給付丙○○現金30
    萬元，另有台灣銀行及農民銀行之匯款單共計273萬元，準
    此，明細表第9項、15項、16項之開支均由丙○○經手。末
    以，被繼承人陳昌蔚死亡後並無累積任何財產，另本件申報
    遺產稅悉依遺產贈與稅法第15條之規定，將被繼承人死亡前
    贈與原告或丙○○之數額一併列入遺產申報才有原證13所載
    數額，均為被繼承人生前之行為，非遺囑發生效力之後累積
    財產，原告空言主張依累積財產請求交付即失依據等語，以
    資抗辯。並聲明：(1)駁回原告之訴及假執行之聲請。(2)願供
    擔保聲請宣告免於假執行。
三、查本件被繼承人陳昌蔚分別於85年10月16日及86年4月24日
    由被告擔任代筆及見證人併同其他二位見證人立有代筆遺囑
    二件，並指定被告為遺囑執行人，有上開代筆遺囑影本二件
    附卷可稽，另系爭遺產出售所得為4,000萬元，均為兩造所
    不爭執，自堪信為真實。
四、原告主張被繼承人所做之第2份遺囑中見證人丁○○、張瑞
    春係該遺囑之受遺贈人，是該代筆遺囑無效，則被繼承人所
    做之第1份遺囑仍屬有效，復被告就執行遺囑中支出之(1)喪
    葬費用306,400元、(2)律師費用40萬元、(3)贈與郭懷楓等8人
    共460萬元、(4)購置靈骨塔費用300萬元，均不符合遺囑要旨
    ，應復返還之責等情，為被告所否認，並以前開情詞置辯，
    故本件之爭點為(一)系爭遺囑之效力為何，(二)原告得否就被告
    上開(1)(2)(3)(4)之支出請求返還。
五、得心證之理由：
(一)關於系爭遺囑之效力：
  １、按「代筆遺囑，由遺囑人指定三人以上之見證人，由遺囑
      人口述遺囑意旨，使見證人中之一人筆記、宣讀、講解，
      經遺囑人認可後，記明年月日、及代筆人之姓名，由見證
      人全體及遺囑人同行簽名，遺囑人不能簽名者，應按指印
      代之」，又「受遺贈人及其配偶或其直系血親，不得為遺
      囑見證人」，為民法第1194條及第1198條第4 款所明定。
      又同法第71條規定：「法律行為，違反強制或禁止規定者
      無效」；同法第111 條規定：「法律行為之一部分無效者
      ，全部皆為無效。」；即遺囑應依法定方式為之，自書遺
      囑，依民法第一千一百九十條之規定，應自書遺囑全文，
      記明年月日，並親自簽名，其非依此方式為之者，不生效
      力。又無效之行為在法律行為當時已確定不生效力，即不
      得依據此項行為主張取得任何權利（最高法院28年上字第
      2293號、33年上字第506 號民事判例可參）。
  ２、本件被繼承人所立之第2份代筆遺囑，依該遺囑第1條第4
      項第6款及第8款，分別記載贈與丁○○及張瑞春各50萬元
      ，亦即丁○○及張瑞春係該遺囑之受遺贈人，依法不得為
      見證人，惟被繼承人所做成之第2 份代筆遺囑見證人丁○
      ○及張瑞春，同時係該第2 份遺囑之受遺贈人，依前揭法
      條規定，該第2 份遺囑非依法定方式為之，自屬全部無效
      。又該第2 份遺囑既屬全部無效，則其中所載第4 條：「
      本人於民國85年10月16日所立之遺囑作廢，應以本遺囑為
      準」等語，依前揭法條、判例意旨，自不生效力，此外，
      被告無法舉證證明第1 份遺囑有何無效之事由，故第1份
      遺囑應屬有效。
（二）關於原告得否就被告上開(1)(2)(3)(4)之支出請求返還：
  １、按關於遺產管理、分割及執行遺囑之費用，由遺產中支付
      之。但因繼承人之過失而支付者，不在此限，民法第1150
      條定有明文。所謂遺產管理之費用，係指遺產保存上所必
      要不可欠缺之一切費用，例如：事實上之保管費用、納稅
      、訴訟費用、清算費用等。所謂執行遺囑之費用，凡屬於
      執行遺囑所需一切費用皆包括在內。又被繼承人死亡後，
      已喪失其作為債權債務主體之權利能力，第三人如有為被
      繼承人支付喪葬費用者，該第三人非可認為被繼承人之債
      權人。至該項喪葬費用應如何支付，現行民法並無明文規
      定，惟喪葬費用係與繼承開始有關聯之債務，其支出之原
      因與必要性與民法第1150條所列舉之各項費用相同，另參
      酌遺產及贈與稅法第17條第1 項第9 款規定被繼承人之喪
      葬費用由繼承財產扣除之內容，喪葬費用應解釋為繼承費
      用，依民法第1150條規定，由遺產中支付之，合先敘明。
  ２、被告抗辯其於繼承開始後，即陸續支付繼承人丙○○處理
      被繼承人之喪葬費用306,400 元、律師費用40萬元等費用
      共計706,400 元等情，並提出遺產管理費用表、現金支出
      傳票影本等件為證。原告對於被告有交付該筆喪葬費用
      306,400 元予繼承人丙○○，系爭遺產出售所得為4,000
      萬元等情，並不爭執，且對其主張被繼承人委託被告處理
      遺囑之執行事宜費用，已於生前付清乙節，並不能舉證以
      實其說。依財政部頒布修訂之「代管無人承認繼承遺產作
      業要點」第14條第3 款規定「管理報酬，應依民法第1183
      條規定聲請法院酌定，並請優先分配，其請求標準，不得
      低於孳息收入部分3/10及遺產現值1/100 」。被告辯稱處
      理遺囑之執行事宜費用，應列律師費用40萬元，亦符合上
      開作業要點之最低標準（4000萬×1/100 ＝40萬）。從而
      ，被告辯稱於繼承開始後，陸續支付之喪葬費用306,400
      元、律師費用40萬元等費用共計706,400 元，應屬民法第
      1150條所定之繼承費用，此等費用應由被繼承人之遺產中
      支付之，自屬可取。
  ３、次按遺囑人得以遺囑指定遺囑執行人，或委託他人指定之
      。遺囑執行人有管理遺產，並為執行上必要行為之職務。
      遺囑執行人因前項職務所為之行為，視為繼承人之代理。
      民法第1209條第1項、第1215條分別定有明文。遺囑人自
      得以遺囑自為指定遺囑執行人。又最高法院91年台上字第
      786號判決意旨略以：「依民法第1216條規定，繼承人就
      與遺囑無關之遺產，並不喪失其管理處分權及訴訟實施權
      ，是同法第1215條所定遺囑執行人有管理遺產之權限，即
      應以與遺囑有關者為限，逾遺囑範圍之遺產，其管理處分
      及訴訟實施權並不屬於遺囑執行人」。
  ４、本件被繼承人所立第2份遺囑無效，且第1份遺囑仍屬有效
      ，業如上述，是本件被繼承人既以遺囑指定被告為遺囑執
      行人，被告自得執行遺囑執行人之職務，惟其管理遺產之
      權限，應與遺囑有關者為限。查被告第1份遺囑遺言為系
      爭遺產出售後作下列之處理：I、捐贈1000萬元與鴻禧美
      術館。II、養女丙○○分500萬元。III、捐贈200萬元與養
      老院及孤兒院。Ⅳ、餘款交付陳昌華由其分配滯留在大陸
      及香港之親人，若陳昌華無法執行本項事務改由其女陳玫
      （即原告）負責執行。故被告支出之贈與郭懷楓等8人共
      460 萬元及購置靈骨塔費用300萬元合計760萬元部分，已
      逾遺囑執行範圍，另參以被繼承人於生前即於善導寺為己
      購置靈骨塔一事，為兩造所不爭執，自難認被告額外支出
      之購置靈骨塔費用300 萬元，為民法第1150條所列之繼承
      費用，揆諸上揭法條及最高法院判決意旨，被告所支出之
      贈與郭懷楓等8 人共460 萬元及購置靈骨塔費用300 萬元
      部分，均屬逾遺囑之範圍，被告就此並無管理處分權限。
  ５、至被告辯以縱然第2份遺囑無效，惟其中第1條第4款所載
      贈與郭懷楓等8人共460萬元部分，仍屬死因贈與應為有效
      云云。惟按遺囑人依遺囑所為之遺贈，因依一方之意思表
      示即而成立，為屬無相對人之單獨行為，與死因贈與乃以
      贈與人之死亡而發生效力，並以受贈人於贈與人死亡時仍
      生存為停止條件之贈與，其為贈與之一種，性質上仍屬契
      約，須有雙方當事人意思表示之合致者迥然不同，最高法
      院95年度台上字第817 號判決意旨可資參照。從而，縱認
      第2 份遺囑所載贈與郭懷楓等8 人共460 萬元為死因贈與
      ，亦因該死因贈與未經雙方當事人意思表示合致而難認有
      效。
  ６、綜上所陳，被告擔任被繼承人陳昌蔚之遺囑執行人，其所
      支出之贈與郭懷楓等8 人共460 萬元及購置靈骨塔費用30
      0 萬元部分，均屬逾遺囑之範圍，被告就此並無管理處分
      權限，原告主張依據第1 份有效遺囑中第1 條第4 款及第
      2 條之遺言，被告應就系爭遺產之餘款即上述760 萬元（
      460 萬＋300 萬＝760 萬），交付原告，由其分配滯留在
      大陸及香港之親人陳木連等人，自屬有據。從而，原告請
      求被告交付系爭遺產餘款中之760 萬元，及自起訴狀繕本
      送達被告翌日即96年1 月23日起至清償日止按年息百分之
      五計算之利息，為有理由，應予准許，逾此範圍之請求，
      則無理由，應予駁回。
六、兩造陳明願供擔保，聲請宣告假執行或免為假執行，經核原
    告勝訴部分，合於法律規定，爰分別酌定相當之擔保金額宣
    告之；原告其餘假執行之聲請，因訴之駁回而失所依據，不
    予准許。
七、本件事證已臻明確，兩造其餘主張、陳述及所提證據，經審
    酌與本院前揭判斷不生影響，毋庸再予審酌，併予敘明。
八、據上論結，本件原告之訴為一部有理由，一部無理由，依民
    事訴訟法第79條、第390 條第2 項、第392 條第2 項，判決
    如主文。
中　　華　　民　　國　　96　　年　　11　　月　　7 　日
                  家事庭法  官  李慈惠
以上正本係照原本作成。
如對本判決上訴，須於判決送達後20日之不變期間內，向本院提
出上訴狀。
中　　華　　民　　國　　96　　年　　11　　月　　7 　　日
                  　　　書記官　巫玉媛
